【裁判字號】    99,台上,7506
【裁判日期】    991202
【裁判案由】    殺人
【裁判全文】
最高法院刑事判決            九十九年度台上字第七五０六號
上  訴  人  蔡佳宏
選任辯護人  蔡樹基律師
上列上訴人因殺人案件，不服台灣高等法院中華民國九十九年九
月二十九日第二審判決（九十九年度上訴字第一三七０號，起訴
案號：台灣板橋地方法院檢察署九十八年度偵字第二七四０六號
，追加起訴案號：同檢察署九十九年度蒞追字第二號），提起上
訴，本院判決如下：
    主  文
上訴駁回。
    理  由
本件原判決認定：上訴人蔡佳宏於民國九十二年三月至九十三年
一月間止，連續冒用他人證件申辦信用卡與現金卡並盜刷後，拒
不到案應訊，遭台灣板橋地方法院檢察署於九十三年八月十八日
通緝（另案由台灣板橋地方法院於九十九年三月八日以九十九年
度訴字第二七三號判決判處有期徒刑一年六月；下稱偽造私文書
案）。上訴人於通緝期間之九十七年十月間，經由網路結識被害
人即擔任台灣高等法院法官助理之李昌泰，並向被害人佯稱其係
新竹科學園區之半導體廠商全球客服人員，二人即時常以ＭＳＮ
連絡而成為好友；上訴人更因此取得被害人位於台北縣永和市○
○路四十六巷十四號九樓租住處（下稱李宅）之鑰匙，而得以自
行出入該處。至九十八年九月間，因被害人有意疏遠且拒聽上訴
人之電話，上訴人乃懷疑被害人另結新歡，除續以電子郵件表示
愛意外，並於同年月十八日以ＭＳＮ質問被害人為何要關閉手機
、對伊不理不睬，且向友人陳家宇透露伊因此事而心情不佳；惟
被害人已決意與上訴人斷絕往來，並於同年月二十四日之辦公室
行事曆註記此事。九十八年九月二十五日十四時五十五分許，上
訴人向被害人謊稱伊休無薪假，並前往李宅打掃後，在該處等候
被害人下班。迄同日十八時五十一分許，被害人下班返回李宅，
見上訴人在該處等候，即先進入房間換穿衣物後，向上訴人表示
不欲再與伊交往；二人旋於同日十九時二十分許，在房間門口處
爭吵，上訴人乃將李宅之鑰匙丟還被害人，二人並在房間門口走
道處發生扭打。上訴人因而動怒，竟萌生殺人之犯意，旋持被害
人所有之鉗子毆打被害人後腦，造成彼之左枕部鈍挫傷約五乘四
公分、皮下出血及帽狀腱膜出血；被害人受傷後，欲前往廚房持
水果刀抵禦，惟上訴人隨即追躡至廚房，搶下被害人所有刀刃十
四點五乘三公分、刀柄十二點五乘二公分之水果刀後，朝被害人
臉、頸部攻擊，造成彼之右眉外側有切割傷六點五乘一點五公分
（深一公分）、右下唇有淺切割刺穿傷約０點八乘０點五公分、
右下顎頸區有二乘一公分穿刺傷（深二點七公分，及於頸部深層
組織）、左臉頰有縱向淺切割傷約二點五乘０點二公分、左臉頰
耳下區有橫向七乘二公分（深二點二公分）、左臉頰耳下區後側
有斜向下，長約二點五公分之淺切割傷、左下頦頸區有淺橫向切
割傷長約八公分等傷；其後，上訴人即持水果刀猛力朝被害人之
左下腹部刺去，除刺傷被害人之左上臂，再致彼之左腹側面離足
底約一０五公分處有六乘三公分穿刺傷（深達八公分，並傷及左
降結腸有穿刺傷及出血痕，腹血約二００毫升）、左上臂前側有
六乘一公分穿刺傷（深二至三公分）等傷，上訴人並因用力劇烈
，造成水果刀之刀身與刀柄連結處斷裂分離。此際，被害人因左
腹部穿刺傷造成腸子外露致無力反抗，擬逃出李宅求救而欲開啟
大門，上訴人復在玄關處與被害人拉扯，大門內側門把並因而斷
裂；被害人雖曾一度逃離李宅，惟立遭上訴人拉回，被害人之血
跡遂噴濺至大門外之消防設備上。迨被害人被拉回屋內後，上訴
人復至廚房拿取被害人所有長十三點五至十七公分、寬達六至七
公分之菜刀再返回玄關處，以一手握住刀柄、一手拿著刀身，刀
刃部分橫往被害人之脖子劃去，再致被害人離足底一五二公分處
有橫向切割於舌骨及甲狀軟骨間之切割傷（分離性傷口皮膚約十
三點五公分，深度二至四公分，達會厭軟骨，並造成氣管內有大
量血塊約二００毫升存留）。被害人因頸部受傷乃伸手往菜刀抓
去，上訴人遂將菜刀往客廳方向丟擲後，以口咬住被害人之手指
，再以一手抓住彼之頭部眼窩、一手掐住彼之頸部舌骨與甲狀軟
骨間所受橫向切割傷處約一分鐘，並於聽見「喀嚓」一聲後放手
；被害人隨即倒臥於玄關處，並因全身多處銳器切割傷、頭部鈍
傷、腹部穿刺、頸部割喉而出血性休克及呼吸衰竭死亡等情。係
以上開事實，業據上訴人於原審坦承：伊係經由網路與被害人結
識，案發當日，二人在李宅發生爭吵，伊有持鉗子毆打被害人後
腦，並在廚房與被害人發生扭打，且有拿取水果刀；後來在玄關
處與被害人扭打時，伊有見到被害人左腹受傷、腸子外露，伊將
水果刀從被害人腹部抽出來；之後，伊有至廚房拿取菜刀，橫向
被害人而割到彼之頸部；嗣被害人伸手，伊有咬被害人之手指，
並一手抓住彼之頭部，一手抓住彼之頸部受傷處，且聽到「喀嚓
」一聲後放手；而被害人斷氣後，眼睛無法閉合，伊遂以毛巾蓋
在被害人臉部；嗣經盥洗全身、換穿衣物、刪除被害人電腦中有
關伊之照片，再搭乘電梯離開等語；以及在警詢及偵查中供稱：
伊搶得水果刀後，就以右手持刀往被害人腹部刺下去；之後二人
又在門口打起來，伊衝到廚房拿了一把菜刀，左手拿刀柄、右手
拿刀身，橫向刺被害人脖子正中間一刀；在爭吵中，伊之手指有
抓到被害人之眼窩，也有用手抓被害人之脖子傷口，持續一分鐘
左右等語。並據證人陳家宇證稱：上訴人曾談及伊友人有認識其
他朋友，而上訴人很愛對方，所以覺得心情不好等語；證人即李
宅鄰居王顥勳證稱：案發當日十九時至二十時許，彼在住處有聽
見爭吵、敲擊門及哭泣聲等語；以及證人即前往現場採證之台北
縣政府警察局刑事警察大隊鑑識中心警員姚景岳、張良帆證述：
李宅門外之消防設備上留有血跡等語。且依憑卷附上訴人之全國
前案紀錄表、上訴人與被害人自九十七年十月十一日起迄九十八
年九月十八日止之ＭＳＮ聊天內容（上訴人即「ＰＥＴＥＲ」，
被害人即「ＪＡＭＥＳ」）、上訴人於九十八年九月間寄予被害
人之電子郵件、被害人在九十八年九月二十四日之辦公室行事曆
註記「ＰＥＴＥＲ  ＯＵＴ」、李宅電梯監視器攝得畫面彙總表
、現場（包括被害人屍體、李宅門外消防設備、大門內側門把斷
裂等）照片、台北縣警察局永和分局轄內李昌泰命案現場初步勘
察報告、台北縣政府警察局九十八年十一月三日北縣警鑑字第０
九八０一六五七五八號鑑驗書（內容包括：採自李宅門外消防設
備上之血跡，與被害人之ＤＮＡ型別相同）、台灣板橋地方法院
檢察署勘驗筆錄、相驗屍體證明書、法務部法醫研究所九十八年
十一月十七日法醫理字第０九八０００五五五九號函及所附九八
醫剖字第０九八一一０三一三０號解剖報告書及九八醫鑑字第０
九八一一０三三二０號鑑定報告書（內載：被害人受有上開各該
外傷）暨扣案之鉗子、水果刀各一支等證據資料。以被害人之頭
部、頸部、腹部所受傷勢之位置及情狀，核與上訴人所供伊係先
以鉗子敲擊被害人之後腦，再以水果刀刺入彼之腹部，最後以菜
刀橫切彼之頸部等情節相符；而頭部及頸部均為人體之脆弱部位
，任何外力之打擊均可能導致死亡；何況，被害人之腹部已遭上
訴人以水果刀刺入深達八公分、腸子外露而無力反抗，欲逃往屋
外求救時，上訴人仍將被害人拉回後持菜刀橫切彼之頸部等人體
重要部位，堪認被害人死亡之結果確為上訴人之行為所造成。且
由上訴人下手之部位、下手施力造成之傷勢及其犯後猶從容盥洗
、換穿衣物離去，未將被害人送醫診治等情狀綜合觀之，足徵上
訴人於原審所辯：本件係因被害人不願意分手始發生爭吵、伊與
被害人搶持水果刀之際，被害人忽然倒下來，才剛好刺到彼之腹
部、伊未持水果刀朝被害人之臉頸部攻擊、係被害人不讓伊離開
，伊才會去廚房拿菜刀嚇被害人、伊並無殺害被害人之犯意等各
節，均係事後圖免卸責之詞，不足採信。因認上訴人之殺人犯行
，事證明確，洵堪認定。復以上訴人所為，係犯刑法第二百七十
一條第一項之殺人罪。並以第一審誤認上訴人素行良好、犯後深
表悔悟，就其所犯殺人罪僅量處有期徒刑十五年，尚有未洽；故
撤銷第一審關於殺人部分之科刑判決，予以改判〔原判決另維持
第一審論處上訴人竊盜罪刑（處有期徒刑五月）部分之判決；但
理由欄僅敘稱上訴人就竊盜部分之第二審上訴為無理由，應予駁
回（見原判決正本第二五頁倒數第五行至第二六頁第二行），未
就檢察官關於竊盜部分之第二審上訴（見原審卷一第二五頁之上
訴書）為論述〕。經審酌上訴人行為時已滿三十歲，且具專科肄
業之教育程度，其與被害人結識後，曾對彼滋生情感，二人並無
深仇大恨，竟僅因被害人不欲再與其往來而生爭執，即萌生殺人
犯意，且由其犯罪之過程、持以行兇之水果刀因砍殺之猛，造成
刀身與刀柄斷裂等情形觀之，實非一時衝動、氣憤或報復心理所
可解釋；而其砍殺手段極為兇殘、狠毒，不僅泯滅人性、令人髮
指，並對社會風氣衝擊甚大。再被害人之死狀甚慘，甚且死不瞑
目，任何具有良知之人見狀均難以忍受，被害人之家屬亦然；而
上訴人於犯罪後並未與被害人之家屬達成民事和解，且將殺人動
機推稱係被害人不欲與其分手所致，對被害人之家屬所造成之痛
苦，至深且鉅；至其於犯後雖曾寫信給被害人之家屬表示懺悔道
歉，惟始終否認故意殺害被害人，難認有真誠悔悟之心。另上訴
人因偽造私文書案而遭通緝，可見其法治觀念極為薄弱；參諸上
訴人行兇後復刪除被害人電腦中之照片，欲逃避其殺人犯行，自
難謂其素行尚佳。又本件命案之發生，被害人並無絲毫可歸責之
處，乃於壯年之時即慘遭毒手，致家庭天倫夢碎，家屬哀痛莫名
等情狀。認上訴人泯滅天良，窮凶極惡，顯已無法教育改造，罪
無可逭，為維護被害人之權益及確保社會善良風氣，參酌檢察官
於起訴書具體建請法院量處上訴人無期徒刑等節，乃量處上訴人
無期徒刑，並依刑法第三十七條第一項規定宣告褫奪公權終身。
經核原判決關於殺人部分之認事、用法及量刑均無違誤。上訴人
之上訴意旨雖略稱：(一)上訴人與被害人間原相處甜蜜，迄上訴人
認為被害人另結新歡而於九十八年九月十一日在李宅燒炭自殺，
猶為被害人所救。惟上訴人仍無法釋懷，始於案發當日至李宅要
求分手並將鑰匙交還；因被害人不能接受，才會發生爭吵、扭打
。依九十八年九月十八日一時十四分三十秒至十七分三十六秒之
ＭＳＮ紀錄：第一通＜上訴人（Ａ）發給被害人（Ｂ）＞「為何
你將手機關了……難道你不肯與我通話一下」、第二通＜Ａ發給
Ｂ＞「為什麼要這樣對待我呢」、第三通＜Ｂ發給Ａ>「為什麼
你不手術了」、第四通＜Ａ發給Ｂ＞「我真的很恨恨恨……」、
第五通＜Ａ發給Ｂ＞「你真的要這麼絕情嗎？可否與我通話一下
」、第六通＜Ａ發給Ｂ＞「ＭＳＮ暫離一下可以嗎」、第七通＜
Ｂ發給Ａ＞「我還擔心你是不是手術怎了……我打電話給你」，
可知上訴人雖因被害人未接伊電話或未與伊通話而埋怨，惟被害
人仍擔心上訴人手術之狀況，看不出有疏遠上訴人、不與上訴人
來往之情形。檢察官只摘取上訴人之ＭＳＮ，未將被害人之回覆
納入，致生誤會。本件並非被害人欲疏遠而使上訴人產生恨意，
進而萌生殺機；反而是因上訴人欲分手，二人始起爭執。且原判
決所認定「……李昌泰已決意與蔡佳宏斷絕往來……騎乘機車下
班……見蔡佳宏在住處……向蔡佳宏表示不欲再與蔡佳宏交往，
致二人……在李昌泰房間門口處爭吵，蔡佳宏乃將李昌泰租住處
鑰匙丟還予李昌泰……」等情若屬實在，則上訴人已將鑰匙丟還
以表示同意終止二人交往，即可逕自離去．二人自不可能發生扭
打之情事。又依一般常情，上訴人將鑰匙交還，應係上訴人表示
要與被害人分手；否則，如上訴人不願與彼分手，又如何肯將鑰
匙交還？足見本件爭執係因上訴人欲分手而將鑰匙交還，引發被
害人不滿，繼而發生扭打，才符實情。原判決認係被害人要求分
手，上訴人不允而起爭執，有所誤判。(二)上訴人之左胸、左腹、
右上臂內側、左手臂內側有瘀傷、右手肘有挫傷、左、右小臂有
割傷、兩手掌有多處割傷，原判決亦認定二人係因分手而起爭執
扭打，則以上訴人與被害人之親密關係，上訴人實無萌生殺意之
可能。若上訴人有殺人之犯意，僅以「扳手」（應係指扣案之鉗
子，下同）即可致被害人於死地，何須使用扳手、水果刀、菜刀
三種兇器？雖被害人之傷勢甚重，但此僅能證明二人打鬥之過程
十分激烈，尚不足以證明上訴人有殺人之犯意。又扳手通常係置
放於抽屜或工具箱，不太可能擺放於隨手可及之地方；故應係上
訴人交還鑰匙欲離去時，先由被害人找到扳手攻擊上訴人，上訴
人始搶下扳手反擊。再如原判決所述，二人打鬥後，被害人身負
重傷欲奪門而逃，上訴人至廚房取菜刀追殺；則被害人之頸部為
何只被橫切一刀，而非多刀？另證人王顥勳證稱：「感覺上是有
一個人想出來，另一個人制止，門是打開又被推回去」、「（問
：在警方查訪時，你有跟警察說隔壁有叫救護車的聲音？答）有
，其中有一個人要幫另一個人叫救護車，另一個人說不用」等語
，與上訴人之辯解相合；原判決認被害人欲逃離李宅，反遭上訴
人拉回，復持菜刀劃過被害人頸部等情，與王顥勳所述不符。復
據警方現場初步勘察報告所示，現場客廳電話筒上之血指紋及李
宅臥室內浴室入口處牆面上之指紋，經鑑核比對結果與上訴人之
指紋相符，亦與上訴人所供當時其欲報警之情相符，足見上訴人
並無殺人之犯意。(三)上訴人除否認有殺人之犯意外，對於如何因
其欲與被害人分手而生爭執、發生扭打、先後持扳手、水果刀、
菜刀傷害被害人等各節均供述綦詳。且除寫信向被害人之家屬道
歉外，並於第一審及原審一再對自己之行為表示深深悔悟之意；
僅因家貧，無力負擔鉅額之賠償金而無法與被害人之家屬和解。
至於上訴人遭通緝之偽造私文書案件，係發生在九十二、九十三
年間之事；直至九十七年與被害人結識，其間並無其他違法情事
。原審僅憑上訴人曾涉偽造私文書案即量處殺人部分為無期徒刑
，量刑顯屬過重等語。惟查：上訴人所指九十八年九月十八日一
時十四分三十秒至十七分三十六秒之ＭＳＮ紀錄，其中第三通及
第七通固係被害人回應上訴人，表示擔心上訴人之手術情形。然
以上訴人與被害人原係好友之關係，縱被害人不欲再與上訴人來
往，依一般人情之常，亦非不可能對上訴人之健康狀況表示關懷
之意；是無從僅憑被害人之上開回應即認被害人無意與上訴人分
手。又依原判決認定之事實，上訴人係在與被害人發生爭吵後，
才將李宅之鑰匙丟還，且二人復在被害人房間門口走道處發生扭
打後，上訴人始萌生殺人之犯意（見原判決正本第二頁第十二至
十五行）；並未認定上訴人係以丟還鑰匙表示不欲來往而有離開
李宅之事實。則原審綜合上訴人之先後供述，並斟酌卷內相關證
據資料，認案發當日，係因被害人表示欲與上訴人分手，二人始
發生爭吵、扭打，上訴人因而動怒，先後持鉗子、水果刀、菜刀
故意殺害被害人等情，採證認事並無與卷內證據資料不合，所為
論斷亦未違背經驗法則及論理法則。又上訴人係基於殺害被害人
之犯意而為本件殺人之行為，並已造成被害人死亡之結果；則上
訴人所為，應已構成殺人罪。至於上訴人犯殺人罪之後，是否有
報警或叫救護車等節，均不足以推翻原判決所認定之殺人犯罪事
實。矧依卷內資料，證人王顥勳於第一審係證稱：「（問：在警
方查訪時，你有跟警察說隔壁有叫救護車的聲音？答）有，其中
有一個人要幫另一個人叫救護車，另一個人說不用。……我有聽
到那個人說不用、來不及了，是同一個人」等語（見第一審卷第
一一０頁背面、第一一一頁），益見上訴人並無實際報警或叫救
護車之舉動，且依卷內之證據資料，縱上訴人當時有要叫救護車
之舉動，該時被害人傷勢之嚴重，應已不及救治。又證人王顥勳
於第一審證稱：「（問：你有聽到敲擊門的聲音，是什麼意思？
答）打開之後，又關回去的強力撞擊聲音」等語（見第一審卷第
一一一頁）；則原判決認被害人欲逃離李宅，反遭上訴人拉回，
上訴人復持菜刀劃過被害人頸部等情，並無與王顥勳所述不符之
情形。上訴意旨(一)、(二)所指各節，或為單純事實上之爭執，或就
與原判決本旨不生影響之事項任意指摘，均非有據。復按刑之量
定，乃法律賦予法院自由裁量之事項，倘於科刑時，已以行為人
之責任為基礎，並斟酌刑法第五十七條所列各款事項，而未逾越
法定刑度，即難謂違法。原判決對於上訴人所犯殺人罪（該罪之
法定本刑為「死刑、無期徒刑或十年以上有期徒刑」）部分之量
刑，已敘明就上訴人之品行、智識程度、與被害人之關係、犯罪
之動機、目的、手段、所生危害及犯罪後之態度等刑法第五十七
條所定科刑輕重應審酌之事項加以審酌，核無違法或失衡之違誤
。又原判決並非以上訴人另涉偽造私文書案，作為其所犯殺人罪
部分量刑之唯一審酌標準。上訴意旨(三)僅憑己意，對事實審法院
量刑職權之適法行使任意指摘，亦非可採。綜上，應認上訴人就
原判決關於殺人部分之上訴為無理由，予以駁回。
據上論結，應依刑事訴訟法第三百九十六條第一項，判決如主文
。 
中    華    民    國  九十九  年   十二   月    二    日
                      最高法院刑事第六庭
                          審判長法官  林  永  茂  
                                法官  蘇  振  堂  
                                法官  林  立  華  
                                法官  蔡  國  在  
                                法官  陳  春  秋  
本件正本證明與原本無異
                                      書  記  官  
中    華    民    國  九十九  年   十二   月    三    日
                                                      K

附錄本案論罪科刑法條全文：
刑法第二百七十一條第一項：
殺人者，處死刑、無期徒刑或十年以上有期徒刑。

司法院資訊處製作；財團法人民間司法改革基金會備份。
